【裁判字號】    95,訴,516
【裁判日期】    950406
【裁判案由】    分割共有物
【裁判全文】
臺灣臺中地方法院民事判決               95年度訴字第516號
原      告  丙○○
訴訟代理人  陳漢洲律師
            陳嘉宏律師
被      告  乙○○
            甲○○
兼 上 一人
訴訟代理人  丁○○
上列當事人間請求分割共有物事件，本院於民國95年3 月23日言
詞辯論終結，判決如下：
    主  文
兩造共有坐落台中市○○區○○段０００一地號（面積四四七平
方公尺）土地暨其上同段二九六建號即門牌號碼台中市○○區○○路三六八號加強磚造二層房屋（總面積二六一．０九平方公尺
）准予變賣，所得價金，按如附表所示兩造各應有部分比例分配
之。
訴訟費用由兩造按如附表所示兩造各應有部分比例負擔之。
    事實及理由
一、原告主張：坐落台中市○○區○○段1 地號土地（面積447
    平方公尺），暨其上同段296 建號即門牌號碼台中市○○區
    ○○路368 號加強磚造2 層房屋（總面積261.09平方公尺）
    ，為兩造所共有，共有人之應有部分如附表所示，然系爭不
    動產之共有人有4 人，且應有部分各不相同，無法各自單獨
    使用，自難為原物分割，是以變價分割，將價金按共有人應
    有部分之比例分配，為對於各共有人最有利之分割方法等語
    。並聲明：兩造共有坐落台中市○○區○○段1 地號（面積
    447 平方公尺）土地暨其上同段296 建號即門牌號碼台中市
    北屯區○○路368 號加強磚造二層房屋（總面積261.09平方
    公尺）准予變賣，所得價金，按如附表所示兩造各應有部分
    比例分配。
二、被告方面：
（一）被告甲○○、丁○○部分：同意將系爭共有不動產變價分
      割。
（二）被告乙○○則以：（一）94年9 月間，原告丙○○、被告
      丁○○及訴外人邱天庭（原告丙○○、被告丁○○之表弟
      ）合夥經營「帝一餐飲」（被告乙○○則同意出租系爭共
      有物，然未合夥，被告甲○○尚非共有人【95年2 月8 日
      始取得】），並由被告廖銀行出面與「帝溪一碳燒薑母鴨
      ─帝一食補」簽訂2 年之加盟契約，並支付約新台幣（下
      同）3,000,000 元之修繕、裝潢費用，足見全體共有人對
      系爭共有物有一定之使用目的。（二）94年12正式營運後
      ，被告丁○○代理原告，與訴外人邱天庭合意承租系爭共
      有物，期間6 年，每月租金6-8 萬元，惟因修繕費已支出
      300 萬元，是同意自95年8 月起支付租金。（三）嗣被告
      丁○○退出合夥，改由訴外人邱天庭簽訂加盟合約書（自
      95年1 月25日起至97年1 月25日止），詎原告竟否認曾授
      權被告丁○○出租系爭共有物，顯違誠信原則。（四）共
      有物之左側現為訴外人廖月嬌（即原告之妹、被告丁○○
      之姊）無償使用經營早餐店，並與連鎖業者簽定3 年之加
      盟契約。  （五）系爭不動有上述有償及無償使用之約定
      ，共有人已先行受有房屋整修之利益，並同意延緩支付房
      屋租金，堪認系爭共有物有特種情形，倘未作適當處置，
      自不宜分割等語資為抗辯。並聲明：駁回原告之訴。
三、原告主張系爭土地、建物為兩造所共有，應有部分如附表所
    示之事實，業據其提出系爭土地、建物登記謄本為證，復為
    被告所不爭執，堪信為真實。
四、按各共有人除因物之使用目的不能分割，或契約定有不分割
    之期限者外，得隨時請求分割共有物，民法第823 條第1項
    前段有明文規定，故除非有符合該條項但書所定之情形，否
    則法院並無法否定共有人請求分割共有物之權利。此項規定
    旨在消滅物之共有狀態，以利融通與增進經濟效益，蓋共有
    關係於改良共有物不無妨礙，且於共有物之融通亦多阻窒，
    國家經濟既受損害，並易啟各共有人彼此之爭論，故法律不
    能不予各共有人以隨時請求分割之權，使共有之關係容易消
    滅，於公私皆有裨益，衡諸該條立法理由闡述至明。被告乙○○雖抗辯：系爭土地、建物依目前使用現狀不宜分割云云
    。然按分管契約係共有人就共有物之使用、收益或管理方法
    所訂定之契約，不過就共有物之管理定暫時使用之狀態，並
    無消滅共有關係之特約，即與分割有間，從而，共有物訂立
    分管契約後，除因物之使用目的不能分割或契約訂有不分割
    之期限者外，各共有人仍得隨時請求分割；又分管契約，係
    共有人就共有物之使用、收益或管理方法所訂定之契約，而
    共有人請求分割共有物，應解為有終止分管契約之意思。是
    系爭土地、建物縱有分管契約，亦因提起本件分割共有物訴
    訟，而當然終止。是縱兩造全體曾合意就系爭土地及建物成
    立分管契約，因分管契約係共有人就共有物之使用、收益或
    管理方法所訂定之契約，不過就共有物之管理定暫時使用之
    狀態，並無消滅共有關係之特約，亦與分割有間，依上說明
    ，既非屬民法第823 條第1 項但書所定之事由，核即無該條
    但書之適用，原告自仍得請求分割共有物。因之，系爭土地
    及建物既無因物之使用目的不能分割，亦無訂有不分割之期
    限，兩造復不能就分割方法達成協議，原告請求將系爭土地
    及建物為分割，揆諸前開說明，洵屬正當，應予准許。
五、再按共有物分割之方法，須先就原物分配，於原物分配有困
    難時，則予變賣，以價金分配於各共有人；裁判上定共有物
    之分割分法，法院有審酌共有物各種情形，顧及共有人全體
    利益而自由裁量之權，不受任何當事人主張之拘束；又法院
    裁判分割共有物，除應斟酌共有人之利害關係及共有物之性
    質外，尚應斟酌共有物之價格、經濟效用以及全體共有人之
    利益等公平決之（最高法院分別著有51年台上字第271 號、
    29 年 上字第1792號、49年台上字第2569號判例、81年度台
    上字第31號判決意旨參照）。查系爭建物現係供訴外人邱天
    庭及廖月嬌營業使用，此為兩造所不爭，復有原告所提照片
    4 張在卷可稽，則系爭不動產如依共有人人數及應有部分之
    比例為原物分割，則該建築物勢難分割，無助於所有人充分
    利用系爭建物之目的，反而限制所有人對此建物之使用，且
    造成土地之細分，建物及土地之割裂，於公、於私均無裨益
    ，故本件如按原物分割，有實際上之困難，並損及系爭土地
    、建物使用之完整性，另參酌系爭土地、建物之利用價值，
    兩造之利害關係，及公共利益之維持等因素，本院認以變賣
    系爭共有土地、建物後，按各共有人其應有部分之比例分配
    價金，為妥適公允之分割方法，爰依如附表所示兩造之應有
    部分，判決如主文第1 項所示。
六、結論，原告之訴為有理由，依民事訴訟法第80條之1 ，判決
    如主文。
中    華    民    國    95    年    4     月    6     日
                  民事第四庭    法  官  洪碧雀
正本係照原本作成。
如對本判決上訴，須於判決送達後20日內向本院提出上訴狀。
中    華    民    國    95    年    4     月    6     日
                                書記官  黃英寬
┌───────────────────────────────────┐
│附表：兩造應有部分比例                                                │
├───┬─────┬────────────┬────────────┤
│編  號│共  有  人│  應  有  部  分  比  例│   備              註   │
├───┼─────┼────────────┼────────────┤
│  一  │丙○○    │三分之一                │ 原告                   │
├───┼─────┼────────────┼────────────┤
│  二  │丁○○    │十二分之三              │ 被告                   │
├───┼─────┼────────────┼────────────┤
│  三  │乙○○    │三分之一                │ 被告                   │
├───┼─────┼────────────┼────────────┤
│  四  │甲○○    │十二分之一              │ 被告                   │
└───┴─────┴────────────┴────────────┘                               書記官  黃英寬


司法院資訊處製作；財團法人民間司法改革基金會備份。
